臺灣高等法院臺中分院民事判決　九十年度重訴字第四○號
　　　原　　　告　丙○○
　　　原　　　告　庚○○
　　　原　　　告　辛○○
　　　原　　　告　乙○○
　　　原　　　告　己○○
　　　原　　　告　丁○○
　　　原　　　告　戊○○
　　　被　　　告　甲○○
右當事人間因被告過失致死案件，原告提起附帶民事訴訟，請求侵權行為損害賠償，
經本院刑事庭移送民事庭（民國九十年度附民字第六三號），本院判決如左︰
被告應給付原告乙○○新台幣壹拾肆萬捌仟伍佰柒拾壹元，原告丙○○、庚○○、丁
○○、己○○、戊○○、辛○○各新台幣伍萬仟零陸拾伍元，並均自九十年二月二
十三日起至清償日止，按年息百分之五計算之利息。
原告其餘之訴及假執行聲請均駁回。
訴訟費用由被告負擔二十之一，原告乙○○負擔四分之一，餘由原告丙○○、庚○○
、丁○○、己○○、戊○○、辛○○共同負擔。
一、(甲)原告聲明求為判決：
　　　(一)被告應給付原告乙○○新台幣（下同）貳佰伍拾貳萬肆仟零參拾元，給付原
　　　　告丙○○、庚○○、丁○○、己○○、戊○○、辛○○各壹佰壹拾肆萬壹仟
　　　　肆佰陸拾元，並自起訴狀繕本送達翌日起至清償日止，依年息百分之五計算
　　　　之利息。
　　　(二)前項聲明原告等願供擔保請求宣告假執行。
　　　(三)訴訟費用由被告負擔。
　　(乙)被告聲明求為判決：駁回原告之訴。
二、原告起訴主張：被告於民國（下同）八十九年三月六日凌晨五時四十分許，駕駛
　　車牌號碼ＱＩ─一九四八號自小貨車，沿彰化縣鹿港鎮○○路○段由南往北行駛
　　，行經該路段五六四號前，本應注意車前狀況，隨時採取必要安全措施，而依當
　　時情形又無不能注意之情事，竟疏於注意及此，適有被害人施德發騎乘腳踏車，
　　亦未注意遵守慢車不得在禁止穿越地段穿越道路之規定，逕由西向東斜穿上揭道
　　路，致甲○○所駕駛之上開自小貨車與施德發之腳踏車發生碰撞，甲○○於肇事
　　後並向到場處理之員警自首；施德發因顱內出血經送醫後，於八十九年三月六日
　　上午五時四十分許不治死亡；被害人施德發死亡後，喪葬費用共支出八十四萬八
　　千七百六十元，由其子女即原告丙○○、庚○○、丁○○、己○○、戊○○、辛
　　○○共同支付，原告乙○○為被害人配偶，平日由被害人扶養，爰依侵權行為及
　　繼承法律關係，訴請被告給付原告乙○○扶養費用五十二萬四千零三十元及精神
　　慰撫金二百萬元之精神慰撫金，給付原告丙○○、庚○○、丁○○、己○○、戊
　　○○、辛○○各一百萬元之精神慰撫金與喪葬費各一十四萬一千四百六十元，及
　　均自起訴狀繕本送達翌日起至清償日止，按年息百分之五計算利息之判決；本件
　　原告起訴狀原聲明請求並自起訴狀繕本「送達之日」起計算法定遲延利息，嗣減
　　縮為並自起訴狀繕本「送達翌日」起計算法定遲延利息，其減縮聲明位法勿庸被
　　告同意，先予敘明。
三、被告否認原告所提私文書之真正，並以：被害人與有過失，原告請求過高，喪葬
　　費超出一般行情，伊沒辦法負擔，強制保險費一二○萬元原告已經領取等語置辯
　　。
四、原告主張：被告於民國（下同）八十九年三月六日凌晨五時四十分許，駕駛車牌
　　號碼ＱＩ─一九四八號自小貨車，沿彰化縣鹿港鎮○○路○段由南往北行駛，行
　　經該路段五六四號前，本應注意車前狀況，隨時採取必要安全措施，而依當時情
　　形又無不能注意之情事，竟疏於注意及此，適有被害人施德發騎乘腳踏車，亦未
　　注意遵守慢車不得在禁止穿越地段穿越道路之規定，逕由西向東斜穿上揭道路，
　　致甲○○所駕駛之上開自小貨車與施德發之腳踏車發生碰撞，甲○○於肇事後並
　　向到場處理之員警自首；施德發因顱內出血經送醫後，於八十九年三月六日上午
　　五時四十分許不治死亡；而被告甲○○欽因該過失致死亦經本院刑事庭以九十年
　　度交上訴字第一九七號刑事判決判處有期徒刑伍月，如易科罰金，以參佰元折算
　　壹日確定，及原告乙○○為被害人配偶，原告丙○○、庚○○、丁○○、己○○
　　、戊○○、辛○○酩為被害人施德發之子女等情，業據渠等提出戶籍謄本六份，
　　並為被告所不爭，復據本院調閱上開刑事全部卷證查核屬實，自堪信為真實。按
　　駕駛人應注意車前狀況，隨時採取必要安全措施，道路交通安全規則第九十四條
　　第三項定有明文，被告駕車自應注意上述道路交通安全規定，依附卷之交通事故
　　調查報告表所載，本件肇事時、地之天候、路況皆良好，則肇事時被告應無不能
　　注意之情事，渠竟疏未注意及此而肇事，可證被告駕車顯有過失；即臺灣省彰化
　　縣區車輛行車事故鑑定委員會亦認為被告駕駛自小貨車未注意車前狀況應為肇事
　　次因，有該會八十九年六月二十六日彰鑑字第八九二○○號函附之鑑定意見書在
　　刑事卷可佐；被害人既因本件車禍顱骨出血致死，則被告過失駕車肇事行為，與
　　被害人之死亡結果間，自具有相當因果關係，原告主張被告過失侵權行為，堪信
　　為真實。
六、按因故意或過失不法侵害他人之權利者，負損害賠償責任；不法侵害他人致死者
　　，對於支出醫療及增加生活上需要之費用或殯葬費之人，亦應負損害賠償責任；
　　被害人對於第三人負有法定扶養義務者，加害人對於該第三人亦應負損害賠償責
　　任；又不法侵害他人致死者，對於支出殯葬費之人，亦應負損害賠償責任；又不
　　法侵害他人致死者，被害人之父、母、子、女及配偶，雖非財產上之損害，亦得
　　請求賠償相當之金額；民法第一百八十四條第一項前段、第一百九十二條第一、
　　二項、第一百九十四條分別定有明文。本件被告因過失不法侵害施德發致死之過
　　失行為既經認定，而原告等分係施德發之配偶及子女，則被告等對於原告因而所
　　受之損害，自應負賠償責任。爰將原告請求之賠償費用，是否應予准許，分述如
　　次：
　(一)原告乙○○扶養費用五十二萬四千零三十元部分：按被害人對於第三人負有法定
　　扶養義務者，加害人對於該第三人亦應負損害賠償責任；受扶養權利者，以不能
　　維持生活而無謀生能力者為限，且夫妻間雖排除「無謀生能力」之要件，但仍受
　　不能維持生活之限制，此觀民法第一百九十二條第二項、第一千一百十七條之規
　　定自明。而扶養之程度，應按受扶養權利者之需要，與負扶養義務者之經濟能力
　　及身分定之，因此，原告乙○○是否受有扶養費之損失，應以被害人施德發是否
　　有扶養能力為斷，而非以原告乙○○有受扶養之必要為準（最高法院七十八年度
　　台上字第二○四一號判決、八十四年年度台上字第二八八八號判決參照）。查被
　　害人施德發為九年八月十六日出生，有相驗卷所附相驗屍體證明書所載年籍資料
　　可憑，至八十九年三月六日案發之時，已近八十歲，顯已老邁，應受子女之扶養
　　，自無扶養他人之能力，而原告乙○○復自承未有證明其確受被害人施德發之扶
　　養（見本院卷一○二頁），則其請求扶養費之損害，洵屬無據，不應准許。
　(二)喪葬費用部分：按喪葬費之請求，應以實際支出且屬必要之殯葬費用為限（最高
　　法院八十四年度台上字第二二三八號判決參照），此等費用是否必要，應斟酌當
　　地喪禮習俗及宗教上之儀式定之，如死者家屬依習俗，請法師為死亡者誦經超度
　　，目前已成為葬禮告別式中所常見，如近年發生之大陸「千島湖船難」、「名古
　　屋空難」皆見法師為亡者誦經祈福，甚至舉行誦經法會，此項儀式既已為葬禮所
　　常見，已成社會習俗，其支出自為必要之殯葬費用。又花山式堂係葬禮中搭蓋作
　　為擺設靈堂、鮮花，做為告別式場用。此部分支出亦屬必要之殯葬費用（最高法
　　院八十四年度台上字第一六二六號判決、二七三一號判決參照）。原告主張被害
　　人施德發死亡後，喪葬費用共支出八十四萬八千七百六十元，由其子女即原告丙
　　○○、庚○○、丁○○、己○○、戊○○、辛○○共同支付，固據提出收據等憑
　　證十七紙（見原證二），惟被告否認其真正，查(1)上開收據中陣頭、布類及式場
　　部分（附民卷十二頁），經證人洪錫原到場結證：「是的，陣頭是抬棺的十六人
　　，每人壹仟五百元，靈車三千元，大鼓陣五千元，遷亡八千元，電子琴壹台四千
　　元共三台，三藏取經一萬元，西樂隊壹個壹仟元，有十八個人，有壹個國樂是一
　　萬元，香亭車壹台二千五百元有二台，布料頭布，毛巾一打三百六十元，為出殯
　　前穿白色服裝有六十個人，壽衣亦是，式場有大小，告別式場是出殯時用的四萬
　　元左右，前面六萬元，後面二萬元，一般是二萬元即可以。‧‧‧式場擺壹個多
　　月，其間有換花須人工，幾次忘記了。」，是陣頭是抬棺的十六人共二萬四千元
　　，靈車三千元，大鼓陣五千元，遷亡八千元，西樂隊一萬八千元，國樂一團一萬
　　元，共六萬八千元均屬必要費用，布料中白色服裝有、壽衣為喪葬所必需，本院
　　斟酌原告中有六名兄弟姐妹，子女眾多，惟該種布類乃屬便宜，在一萬元範圍內
　　核屬必要，超過一萬部分即非必要，而式場即被告亦認為式場有前後之分（見本
　　院卷五九頁），則依證人洪錫原所稱一般是二萬元即可，前後二場共四萬元，以
　　上合計共十一萬八千元為必要費用，應予准許。其餘電子琴、三藏取經一萬元、
　　香亭車、布料超過一萬元、式場超過四萬元部分非為必要，不能准許。(2)銀紙部
　　分（附民卷十三至十七頁）共三萬八千四百十元，經證人施啟儒到庭證明屬實，
　　並為兩造所不爭執（見本院卷一○一、一○二頁），是此部分亦為必要費用。(3)
　　棺木部分（附民卷十八頁上頁）部分，證人陳源吉到庭證稱「棺木是我賣的，是
　　原告其中一人我不知姓名（指付錢），棺木還有二十多萬元的，他的是中的，我
　　們的棺木亦有二、三萬元的。」等語，惟被告抗辯一般為三、四萬元，本院斟酌
　　證人陳源吉所證稱「棺木還有二十多萬元的‧‧‧。亦有二、三萬元的。」之情
　　事，爰以對被告不利之其所稱四萬元為計算，亦即棺木需四萬元即可，在此範圍
　　內為必要費用，超過部分即非必要，其餘大一千元及什費二千元，亦為必要費
　　用，均予准許。(4)怪手共七萬三千五百元部分（附民卷十八頁中頁）部分，據證
　　人郭清讚到庭證稱「我開挖土機的。‧‧‧。我是清理髒東西的，原來有人葬要
　　清理，清二個墓地，那是向別人買的墓地。」，是既為清理髒東西所用，一般應
　　包含在墳墓費用內，此項並非埋葬所必要，自不能准許。(5)道士費用部分（附民
　　卷十八頁下頁），據證人柯進生到庭證稱「是的，有作三壇及五壇，他們做三壇
　　，每壇三萬二千元，對卷是特別加的，是老年人超過五十歲的，還要請別人來做
　　出殯上山要五個人，都是我們道士要去，錢是上訴人他們兄弟給我。」則原告作
　　三壇之費用共九萬六千元尚非奢侈，自應准許，而對卷既為特別加作，不能准許
　　；出殯送山一般只需一道士即可，原告僱請五名道士超過必要，是以本院准許原
　　告請求一名道士費用二千元，其餘之弄樓日夜一萬元，亦非必要，不能准許，是
　　本項費用本院准許九萬八千元，超過部分即非必要。(6)石材二十一萬四千八百五
　　十元部分（附民卷十九頁），據證人張清水到庭證稱「他是作大的，有十七、八
　　九坪，台中有人作一坪二、三萬元，我們是隔壁的拿的錢較少，磚約五千個，砂
　　一台，海菜粉三百五十元，我們夫妻作十幾天，每天兩人五千元，另有粗工一萬
　　元，土有二車，每車三千元，錢是原告他們拿出來的。‧‧‧。六、七萬亦有，
　　我們作十八坪半的，不一樣。」，既然原告是作大的墓地，超過一般需要，而被
　　告抗辯一般花費六、七萬即可，證人張清水亦稱六、七萬亦有，爰以對被告不利
　　之其所稱七萬元為計算，亦即此項費用七萬元即可，在此範圍內為必要費用，超
　　過部分即非必要。(7)綜上，原告所得請求之喪葬費用為三十六萬七千四百十元，
　　原告丙○○、庚○○、丁○○、己○○、戊○○、辛○○各人所得請求之數額均
　　為六萬一千二百三十五元。
　(三)慰撫金部分：按非財產上損害之慰撫金數額，究竟若干為適當，應斟酌兩造身分
　　、地位及經濟狀況，俾為審判之依據（最高法院八十六年度台上字第五一一號判
　　決、五十二年度台上字第二六二號判決參照）。本件原告等因被告上揭之過失，
　　因而喪失配偶或生父，實為人倫之痛，渠等精神上自受有相當之痛苦，原告依上
　　開規定請求被告賠償相當之金額以資慰撫，自應准許。本院斟酌丙○○、庚○○
　　、己○○均為國小畢業，務農；丁○○、戊○○均國中畢業，丁○○職業為工，
　　戊○○務農；辛○○、乙○○均未受教育，皆為家庭主婦，主張彼等家境頗豐，
　　而被害人施德發亦未受教育，務農；而被告飼養羊隻為業，每月入約一萬元，國
　　小畢業，有牧場土地約三、四百坪是在福興鄉，及斟酌兩造之身分、地位、經濟
　　狀況及原告等所受傷痛等一切情狀，認原告得請求被告賠償慰撫金數額，原告乙
　　○○為八十萬元，其餘原告各以五十萬元為適當，超過部分不能准許。
　(四)綜右所述，原告乙○○得請求之數額為八十萬元，原告丙○○、庚○○、丁○○
　　、己○○、戊○○、辛○○得請求之數額各為五十六萬一千二百三十五元。
七、按損害之發生或擴大，被害人與有過失者，法院得減輕賠償金額，或免除之，民
　　法第二百十七條定有明文。又民法第一百九十二條第一項規定不法侵害他人致死
　　者，對於支出殯葬費之人，亦應負損害賠償責任；係間接被害人得請求賠償之特
　　例，此項請求權，自理論言，雖係固有之權利，然其權利係基於侵權行為要件而
　　發生，自不能不負擔直接被害人之過失，倘直接被害人於損害之發生或擴大與有
　　過失時，依公平之原則，應有民法第二百十七條過失相抵規定之適用，最高法院
　　七十三年台再字第一八二號著有判例可稽。又民法第二百十七條過失相抵法則之
　　條文，並未將非財產上之損害除外，亦應一律適用之。經查：肇事地點係在彰化
　　縣鹿港鎮○○路○段五六四號前，該路段為四線道之直路，劃設有分向限制線，
　　有道路交通事故調查報告表在刑事卷可稽，被害人施德發騎乘之腳踏車，依道路
　　交通安全規則第一百二十四條第三項規定，不得在禁止穿越地段穿越道路，被害
　　人施德發既使用道路不得諉為不知此交通規則，詎被害人施德發未依規定，騎乘
　　腳踏車任意穿越道路以致為被告所駕駛之車輛撞及，其顯有過失，其穿道路不當
　　且為本件車禍肇事主因，被告駕駛自小貨車未注意車前狀況應為肇事次因，臺灣
　　省彰化縣區車輛行車事故鑑定委員會亦同此認定，有該會八十九年六月二十六日
　　彰鑑字第八九二○○號函附之鑑定意見書在刑事卷可佐；原告雖以家屬不明程序
　　，未聲請覆試，且被害人係送醫中途死亡，現場又無目擊者。所有資料均由被告
　　所述，其真實性有可疑云云，惟本件車禍所留之散落物及刮痕均在上開禁止穿
　　越道路北上快車道上，有上開道路交通事故調查報告表可憑，顯然肇地點即在此
　　處，被告所稱肇經過自為可信，原告復未舉證證明被害人就本件車禍之發生毫無
　　過失，所辯並無理由，尚難採信。是被害人施德發對於損害之發生或擴大應認為
　　與有過失。依上說明，並審酌系爭刑案全部卷證及參酌兩造陳述，本院斟酌本件
　　肇事之主因，為被害人施德發未依規定，騎乘腳踏車任意穿越道路以致為被告所
　　駕駛之車輛撞及，應負百分之六十之過失責任；被告被告駕駛自小貨車未注意車
　　前狀況為肇事次因，應負百分之四十之過失責任。本件原告等得請求之損害賠償
　　，亦均應按施德發過失之比例減輕之。從而，原告乙○○得請求之數額為三十二
　　萬元，原告丙○○、庚○○、丁○○、己○○、戊○○、辛○○得請求之數額各
　　為二十二萬四千四百九十四元。次查原告自陳已受領本件強制汽車責任保險金一
　　百二十萬元，是原告所得請求賠償之數額，自應再扣除上開強制汽車責任保險金
　　，亦即七人平均每人扣除一十七萬一千四百二十九元（元以下四捨五入）。故本
　　件原告之請求，經扣除上開強制汽車責任保險金後，原告乙○○得請求之數額為
　　一十四萬八千五百七十一元，原告丙○○、庚○○、丁○○、己○○、戊○○、
　　辛○○得請求之數額各為五萬三千零六十五元。
八、綜上所述，原告依侵權行為及繼承之法律關係，原告乙○○得請求之數額為一十
　　四萬八千五百七十一元，原告丙○○、庚○○、丁○○、己○○、戊○○、辛○
　　○得請求之數額各為五萬三千零六十五元，並均自起訴狀繕本送達翌日即九十年
　　二月二十三日（見附民卷二六頁）起至清償日止，依年息百分之五計算之利息。
　　為有理由，應予准許。逾此範圍，為無理由，應予駁回。又原告陳明願供擔保，
　　聲請宣告假執行，經核原告勝訴部分，未逾一百五十萬元，經本院判決即告確定
　　，並無宣告假執行必要，併與原告其餘敗訴部分予以駁回。
九、兩造其餘攻擊防禦方法及所舉證據，經審酌後，均與判決結果不生影響，爰不一
　　一論述，併此敘明。
據上論結，本件原告之訴，為一部有理由，一部無理由，依民事訴訟法第七十九條但
書、第八十五條第一項但書，判決如主文。
中　　　華　　　民　　　國　　九十一　　年　　　三　　　月　　 十九　　 日
~B1民事第一庭審判長法　官　林陳松
~B2　　　　　　　　法　官　李寶堂
~B3　　　　　　　　法　官　鄭金龍
右為正本係照原本作成。
原告上訴利益合併超過新台幣壹佰伍拾萬元時得上訴。
被告不得上訴。
如對本判決上訴，須於收受判決送達後二十日內向本院提出上訴書狀，其未表明上訴
理由者，應於提出上訴後二十日內向本院提出上訴理由書（須按他造人數附具繕本）
，並繳納送達用雙掛號郵票拾份（每份參拾肆元）。
上訴時應提出委任律師或具有律師資格之人之委任狀；委任有律師資格者，另應附具
律師及格證書及釋明委任人與受任人有民事訴訟法第四百六十六條之一第一項但書或
第二項（詳附註）所定關係之釋明文書影本。
~B 　 　　　　　　書記官　林明冬
中　　　華　　　民　　　國　　九十一　　年　　　三　　　月　　 二十　　 日
附註：
民事訴訟法第四百六十六條之一（第一項、第二項）
對於第二審判決上訴，上訴人應委任律師為訴訟代理人。但上訴人或其法定代理人具
有律師資格者，不在此限。
上訴人之配偶、三親等內之血親、二親等內之姻親，或上訴人為法人、中央或地方機
關時，其所屬專任人員具有律師資格並經法院認為適當者，亦得為第三審訴訟代理人
。
                                                                        Ｈ
